【裁判字號】    90,上更(一),26
【裁判日期】    901012
【裁判案由】    偽造文書
【裁判全文】
臺灣高等法院高雄分院刑事判決                    九十年度上更(一)字第二六號
    上  訴  人  臺灣屏東地方法院檢察署檢察官
    被      告  乙○○
    被      告  丙○○
右上訴人因被告等偽造文書案件，不服臺灣屏東地方法院八十五年度訴字第六一六號
中華民國八十六年六月十日第一審判決（起訴案號：臺灣屏東地方法院檢察署八十五
年度偵字第三五八四號），提起上訴，經最高法院發回更審，本院判決如左：
      主  文
上訴駁回。
      理  由
一、公訴意旨略以：被告乙○○、丙○○係夫妻關係，因乙○○需借款周轉，乃與丙○○基於共同犯意之聯絡，於民國（下同）八十四年三月至四月間，由丙○○利
    用回娘家之機會，趁機竊取其母甲○○置於床下抽屜內之印章後，交付於乙○○
    ，由其在張光榮之華南商業銀行屏東分行之支票九張（票號、發票日、金額、付
    款人均詳如附表）背面，蓋用甲○○之印章而偽造背書後，持以行使向他人借款
    ，致生損害於甲○○，嗣因乙○○無法清償，致使甲○○接獲原審法院支付命令
    時，始發現上情，案經甲○○訴請偵辦，因認乙○○、丙○○涉犯刑法第二百十
    六條、第二百十條之行使偽造私文書罪嫌。
二、本件公訴人認被告乙○○、丙○○二人涉有刑法共同行使偽造私文書罪嫌，無非
    以被告乙○○、丙○○於檢察官偵查中已供承不諱，核與告訴人甲○○指訴之情
    節相符，並有偽造告訴人甲○○背書之支票影本七張附卷可憑，為其論據。
三、訊據被告丙○○固坦承有前開起訴書所載之犯行，並供稱：我是受我丈夫乙○○
    逼迫，始回娘家盜蓋我母親甲○○四方型印章於借款所用支票，後乙○○始自己
    盜刻圓形印章蓋用云云。另訊據被告乙○○固供承附表支票背書之告訴人甲○○
    印章為其所刻並加蓋之事實，惟堅決否認有前開行使偽造文書之犯行，辯稱：我
    岳母即告訴人出資蓋了一間榮發製衣廠，交由我夫妻經營，因工廠需要資金週轉
    ，我岳母於八十三年間起就授權我持票向他人借錢，因工廠及土地所有權均係登
    記我岳母的，我個人無財產，故授權我在借用他人簽發支票後面背書，因她不會
    寫字，叫我幫她寫，起先蓋用我岳母四方型印章，所借得之款項除付銀行貸款利
    息，均供工廠週轉使用；至於我所刻我岳母之圓形印章，是我岳母甲○○有意申
    請甲存支票帳戶，為了與先前四方型印鑑章區隔委託我去刻的，後來因我二哥張
    光榮有支票可借我們使用，所以就未完成開立甲存支票帳戶，我有將圓形印章交
    給我岳母，我蓋我岳母甲○○之圓形印章於借款所使用之支票上為背書，亦均經
    我岳母甲○○授權，我並無任何偽造文書犯行，偵查中筆錄部分內容是因書記官
    記載錯誤，我並未供認有擅自偽造支票背書等語。
四、按犯罪事實應依證據認定之，無證據不得推定其犯罪事實；又不能證明被告犯罪
    者，應諭知無罪之判決；刑事訴訟法第一百五十四條、第三百零一條第一項分別
    定有明文。次按告訴人之告訴，本以使被告受刑事訴追為目的，故其陳述是否與
    事實相符，自應調查其他證據，以資審認，苟其所為攻擊之詞，尚有瑕疵，則在
    此瑕疵未予究明以前，即不能遽採為斷罪之基礎（最高法院六十九年台上字第一
    五三一號判決參照）。又被告之自白，雖為證據之一種，但必與事實相符者為限
    ，若其自白顯有疑義，而審理事實之法院，就其職權調查所得，仍未能證明其自
    白確與事實相符者，自不得據為認定犯罪事實唯一之基礎（最高法院十八年上字
    第一０八七號判例參照）。經查：
（一）告訴人甲○○雖指稱其並未向證人黃麗雪借錢，被告乙○○、丙○○二人向證
      人黃麗雪借錢之事，其均不知情，然告訴人甲○○早在民國八十四年八月三十
      一日即以其所有屏東縣屏東市○○段八五八地號土地向證人黃麗雪設定權利價
      值三百萬元之抵押權借貸金錢；復告訴人於偵查中及原審初次調查中，就蓋在
      附表九張支票後面甲○○印文之圓形印章，指稱被告乙○○、丙○○二人係盜
      用、盜蓋其印章，於事後原審審理及本院中則稱被告乙○○、丙○○二人係盜
      刻偽造其印章，其指訴、陳述已前後不一或與事實不符，其指訴是否實在，已
      非無疑。
（二）又被告乙○○、丙○○二人於八十三年間持向黃麗雪借貸金錢所用由案外人陳
      賜乾、鄭信雄所簽發，附於原審卷內各十紙共二十紙，附於本院卷內另十八紙
      之支票背書所使用告訴人甲○○之印章（四方型章），正與告訴人甲○○申請
      設定上開（一）抵押權之印鑑相同（均為四方型章），此有上開共三十八紙支
      票及告訴人甲○○印鑑證明乙份附卷可稽（見原審卷第一０八～一一七、一一
      九～一二八頁、八五頁、本院一卷第七七至九八頁），而上開借用陳賜乾、鄭
      信雄簽發之支票均有兌現，並無問題，均有信用，先後借一、二十張票，甲○○不可能不知道，且若有問題退票會找甲○○一事，為證人陳賜乾、鄭信雄於
      原審中結證屬實（見原審卷第一五０、一五八頁），參以告訴人係向合作社及
      農會貸款合計六百餘萬元，出資蓋工廠交由被告夫妻經營，告訴人係工廠資金
      提供者，被告經營工廠每月須繳貸款利息，工廠約有三十位工人，而被告夫妻
      並無恆產，每月須有數十萬元現金週轉等情，為被告二人於原審中供明，且為
      告訴人所不否認，則告訴人同意被告向證人陳賜乾、鄭信雄借支票由有資力之
      告訴人背書再向他人調現，以供工廠週轉之用，不違常情，況上開支票均已兌
      現，且告訴人依後述錄音帶譯文內容已顯示告訴人甲○○自始至終對於被告乙○○、丙○○持有以其名義背書之支票向證人黃麗雪借款之事均知情同意（理
      由如後述），應認告訴人有同意被告以其四方型印章在借用支票後面背書向黃
      麗雪調現供週轉已明。雖告訴人甲○○堅稱其未同意以其四方型印章在支票後
      面背書，另被告丙○○供稱，向告訴人偷拿四方型印章交被告乙○○在支票後
      面背書云云，要係為脫免本人或母親債務卸責之詞，不足採信。另證人蘇榮澤
      、蘇妙蕊於本院前審中證稱，該榮發成衣廠係由被告乙○○經營，財務亦由乙○○負責，告訴人甲○○僅在種田等語，雖係事實，因告訴人負責出資建廠及
      同意以其印章在支票背書向他人調現供工廠調度之用，已如前述，則證人此部
      份所述，亦不足作為不利被告二人犯罪之依據。
（三）被告乙○○於八十四年初，打算以告訴人甲○○名義在屏東市第二信用合作社
      開立甲存支票帳戶，所以有刻一枚圓形甲○○印章一事，為被告丙○○狀述陳
      明（見本院上訴一卷第一八三頁），被告乙○○堅稱有經告訴人同意，且為區
      隔告訴人方形印鑑章，所以改刻圓形章，後來因伊二哥張光榮已有申請支票，
      願意出借，所以未以告訴人名義申請，伊有將圓形印章交給告訴人等語，雖遭
      告訴人及被告丙○○否認，指認被告乙○○盜刻告訴人圓形印章，雙方各執一
      詞。然被告乙○○若欲盜刻告訴人甲○○印章，因其已知告訴人甲○○印章係
      四方型，為免讓告訴人或他人察覺，應盜刻相近之四方型印章，豈有另盜刻不
      同型態圓形印章易遭他人察覺之理，是被乙○○此部份所辯符合常情，且告訴
      人甲○○於原審及本院中坦承曾於八十四年八月間提供土地設定上開抵押借款
      屬實（見原審卷第一九四頁背面、本院卷第二九頁），並於原審中坦承抵押權
      設定完畢後有收到債權人黃麗雪交付上有其蓋章背書金額共三百萬元之支票多
      張等語（見原審卷第一九四頁），核與證人代書董林艷紅於原審到庭證稱：「
      八十四年九月間，我承辦甲○○向黃麗雪借貸金錢設定抵押權時，曾將面額共
      三百萬元之支票（甲○○背書）交還甲○○。」等語（見原審卷第一九四頁背
      面）相符，而黃麗雪抵押權設定後當時交還給告訴人甲○○合計三百萬元之支
      票，其發票人均係張光榮，且支票後面之背書均係甲○○圓形章所蓋之印文，
      又告訴人甲○○於設定抵押後，自黃麗雪取回之支票再交被告乙○○更改日期
      （發票人張光榮有在日期更改處蓋章同意）後，再向黃麗雪借款等情，亦經證
      人黃麗雪、張光榮於原審審理中到庭證述無訛（見原審卷第一七九頁背面、一
      九三頁背面），並有以甲○○圓形章背書張光榮簽發、發票日有更改之支票五
      紙卷附足憑（見原審卷第一六三至一六七頁），顯見告訴人甲○○有同意被告
      乙○○以其圓形章背書無疑，否則豈有發現支票後面有其圓形印章偽造背書，
      而無異議，又以其土地提供債權人黃麗雪設定三百萬元債權擔保。雖告訴人甲○○陳稱：乙○○稱欲換票又將上開取回之票取走，乙○○又持向黃麗雪調借
      金錢，我並不知情等語，然告訴人甲○○以自己所有上揭土地讓證人黃麗雪設
      定三百萬元之抵押權始取回前揭支票，如不同意被告繼續使用其背書之支票，
      焉有不加扣留即任由被告乙○○取走支票，顯不合常理。且告訴人甲○○既取
      回上開支票，豈有不知該支票有其背書，又豈有明知其印章被盜刻、盜用而未
      即時進行追究至約九個月後始追究之理﹖
（四）又依告訴人甲○○所指訴如附表所載九張支票上之甲○○背書之印文（圓形）
      ，持與原審法院八十五年度票字第一五九二號八十五年四月二十五日下午三時
      十分送達告訴人甲○○（上開案號之相對人）之送達證書上之收受印文比對，
      二者印文相符，顯係出自同一印章，此有附表所示之支票影本九張（偵查卷二
      七～四一頁）及上開送達證書影本附卷可按；而告訴人甲○○於偵查中主張被
      告盜用上開印章在支票後面背書等語，又於原審提示上開九張支票後面圓形甲○○印文及簽名時，明確供稱「印章是我的，但不是我簽名」「（平常印章放
      在何處？）放在床下抽屜及衣櫥抽屜」等語（見原審卷第二十一頁背面），且
      上開送達證書所載之收受處所為屏東市○○里○○路四三號，係告訴人甲○○
      之住處，被告等二人並未居住該處，亦為告訴人甲○○所不否認，雖被告丙○○自承係其偕同被告張玉郎回娘家以隨身所帶盜刻之印章收執，然為被告乙○○所否認，且堅稱八十五年四月廿五日當日適兒子出生滿半月，依民間習俗
      有行理髮儀式，均在家（和平一路一一三號）未到甲○○家，並提出顯示時間
      下午二時四十五分（壁鐘）丙○○承認當日由其持照相機拍照渠兒子相片四紙
      卷附足憑（見本院一卷第一六０、二五八頁），苟而，被告二人於八十五年四
      月廿五日下午二時四十五分尚在家中，何能在同日下午三時十分至屏東市○○
      路四三號，持圓形甲○○印章收受另案法院民事傳票﹖被告丙○○雖另陳稱當
      日壁鐘已壞云云，並未舉證以實其說，被告丙○○此部份所供令人存疑。
（五）再查，告訴人甲○○向黃麗雪借款，概由告訴人甲○○或其夫蘇文在以電話先
      與黃麗雪談妥後，大部分由丙○○（少部分由乙○○）持甲○○背書之支票向
      黃麗雪調借等情，已據證人黃麗雪分別於原審及本院前審調查時到庭證述明確
      （見原審卷第二二～二三頁，本院上訴卷八十七年九月二日訊問筆錄）。又依
      被告乙○○於原審所提出之錄音帶（四捲），其中編號第一捲錄音為蘇文在（
      告訴人甲○○之夫）與黃麗雪之對話，內容為蘇文在以雙方借貸出入已久，利
      息已付很多，向黃麗雪要求緩期清償或減成清償借款之經過，此有該錄音帶及
      其譯文附卷足按（見原審卷第六八至七十頁），雖原審當庭播放勘驗該第一捲
      錄音帶內容，證人蘇文在否認其聲音云云（見原審卷第三四頁），然經本院送
      法務部調查局聲紋鑑定結果，認送鑑編號第一捲錄音帶疑似蘇文在之聲音與其
      本人聲音音質相同（蘇文在本人於九十年五月十四日親自到局），有法務部調
      查局九十年五月二十二日九十陸三字第九００二四六一一號鑑定通知書一紙卷
      附足按（見本院一卷第二二０頁），足認該捲錄音帶係蘇文在與黃麗雪對話甚
      明，證人蘇文在所為否認自非可採；另編號第三捲錄音為丙○○與張光榮之對
      話，內容為被告丙○○談及其母甲○○教唆被告二人承擔偽造文書罪責以卸其
      民事債務之情形，此有上開錄音內容節錄附卷可按（見原審卷第七六～七八頁
      、本院二卷第二四至三０頁），而原審於八十五年十月二十九日審理時當庭勘
      驗上開第三捲錄音帶內容（詳如錄音帶譯文），被告丙○○及證人張光榮均表
      示該錄音內容確實為彼二人間之對話無訛（見原審卷第八二頁正面），被告丙○○雖於原審中供稱，該錄音內容係張光榮寫劇本，要伊照唸云云，然為證人
      張光榮於本院中到庭否認，且稱我是在我住屏東市○○路哥哥家撥電話到我住
      處，當時被告二人暫住我家，被告丙○○住在二樓作月子，我太太接電話後，
      轉叫被告丙○○下樓聽電話，該第三捲係電話錄音等語，嗣經本院當庭勘驗第
      三捲錄音帶內容，與其譯文相符，且有電話鈴聲及通完話後掛電話聲音，有勘
      驗筆錄可按（見本院二卷第二二頁），是被告丙○○所為唸劇本云云，自非可
      採，雖告訴人懷疑第三捲錄音帶有遭剪接，然經本院送法務部調查局聲紋鑑定
      結果，認送鑑編號第三捲錄音帶內譯文部份未發現有中斷痕跡，有法務部調查
      局九十年八月八日九十陸三字第九００四九八八五號鑑定通知書一紙卷附足按
      （見本院二卷第三九頁），足認該捲錄音帶未經剪接，嗣被告丙○○於本院中
      否認第三捲錄音帶與張光榮對話之人非其本人，並請求送驗云云，然該第三捲
      錄音帶確係被告丙○○與證人張光榮電話之對話，為被告丙○○於原審自承，
      並經證人張光榮證述屬實，事實明確，被告丙○○此部份請求，本院認無必要
      ，附此說明。另依被告乙○○於本院前審調查時所提出之錄音帶（編號第五捲
      ）錄音為告訴人甲○○與黃麗雪之對話，內容為告訴人甲○○自承「為事業向
      黃麗雪借貸，為應黃麗雪要求以其所有土地向黃麗雪借款設定抵押擔保，甲○○要求黃麗雪提高貸款金額以助其渡過年關」等情，亦有該錄音譯文在卷可憑
      （附於本院上訴卷八十六年十月二四日訊問筆錄後之答辯狀內），而經本院當
      庭勘驗第五捲錄音帶內容與卷附譯文內容一致，並無中斷，有勘驗筆錄為憑（
      見本院一卷第一五六頁），告訴人甲○○於本院中亦坦承第五捲錄音帶係其與
      債權人黃麗雪通電話之對話屬實（見本院一卷第一五六頁），又本院依告訴人
      訴訟代理人請求將第五卷錄音帶送鑑結果，並無發現有中斷痕跡，有法務部調
      查局九十年三月二十七日九十陸三字第九００一五九一四號鑑定通知書一紙卷
      附足按（見本院一卷第一九三頁），告訴人懷疑該第五捲錄音帶有遭剪接，即
      非可採，足見被告乙○○所提出之上開編號第一、三、五號錄音帶譯文應屬實
      在。依上開錄音帶譯文內容已顯示告訴人甲○○自始至終對於被告乙○○、丙○○持有以其名義背書之支票向證人黃麗雪借款之事均知情同意。告訴人既對
      於上開被告乙○○、丙○○以其名義蓋印背書之事知情同意，則被告乙○○、
      丙○○自無任何偽造文書犯行之可言。被告丙○○坦承有上開犯行，顯係為解
      免告訴人甲○○民事責任之舉，其自白查與事實不符，自不足採。至被告乙○○另所提出編號第二捲錄音為黃麗雪與丙○○之對話，內容為甲○○明知且授
      權被告向黃麗雪借款之情形；編號第四捲錄音為甲○○與蘇文在、丙○○、乙○○之對話，內容為甲○○向黃麗雪借款之用途及過程與教唆偽證之計劃（見
      原審卷第七一～七八），因丙○○、甲○○均否認為其聲音，經本院送法務部
      調查局聲紋鑑定結果，認送鑑編號第二、四捲錄音帶因待鑑聲音受背景雜音干
      擾及微弱或失真，不符鑑定條件，歉難比對鑑定其聲紋或剪接情事，有法務部
      調查局九十年五月二十二日九十陸三字第九００二四六一一號鑑定通知書一紙
      卷附足按（見本院一卷第二二０頁），本院對被告乙○○提出此二捲錄音帶不
      採，但不影響結論，附此說明。
（六）另查，本院前審調查時當庭勘驗檢察官八十五年六月十一日訊問錄音錄內容為
      ：「檢察官問：你（指被告乙○○）拿章子是向丙○○講的﹖」，被告乙○○
      答稱：「我工廠需要週轉，最主要老板娘是我丈母娘，她說，你需要借款時，
      就拿去用。」，「檢察官問：何時取用印章﹖」、被告乙○○答稱：「大約在
      八十四年三、四月間」（見本院上訴卷八十七年六月二十六日、八月十二日訊
      問筆錄），上開被告乙○○供述之內容與八十五年六月十一日檢察官訊問筆錄
      部分記載略有不符，顯係當時檢方書記官疏漏記載所致，而依勘驗後之被告乙○○於檢察官偵查中之供詞觀之，被告乙○○於檢察官偵查中並無坦承偽造告
      訴人甲○○背書之犯行，從而被告乙○○前開所稱「偵查中筆錄部分內容是因
      書記官記載錯誤」之辯解，應屬可採。
    綜上所述，公訴人前開所持之前開論據，均無法採為認定被告乙○○、丙○○犯
    罪之證據，此外，復查無其他積極證據足資證明被告乙○○、丙○○有何行使偽
    造文書犯行，自不能僅憑告訴人片面之指訴，及被告丙○○有瑕疵之自白，遽認
    被告乙○○、丙○○二人有行使偽造文書犯行，被告二人被訴行使偽造文書罪，
    自屬不能證明。
五、原審因而以不能證明被告乙○○、丙○○二人犯罪，而為被告乙○○、丙○○無
    罪之諭知，核無違誤，檢察官循告訴人甲○○具狀請求上訴，猶執前詞指摘原判
    決不當，為無理由，應予駁回。
據上論結，應依刑事訴訟法第三百六十八條，判決如主文。
本案經檢察官董明正到庭執行職務。
中    華    民    國      九十      年       十       月     十二   日
                              臺灣高等法院高雄分院刑事第八庭
                                  審判長法官  郭雅美
                                        法官  張盛喜
                                        法官  莊飛宗
右正本證明與原本無異。
如不服本判決，應於判決送達後十日內向本院提出上訴狀，其未述理由者並應於提
出上訴狀後十日內向本院補提理由書（應附繕本)。
                                      書記官  張明賢
中    華    民    國      九十      年       十       月     十六   日
臺灣高等法院高雄分院九十年年度上更一字第二六號附表
┌──┬─────┬────────┬──────┬──────────┐
│編號│支票號碼  │  發  票  日    │  金  額    │  付  款  人        │
│    │          │                │ (新台幣)   │                    │
├──┼─────┼────────┼──────┼──────────┤
│  一│YB0000000 │八五年二月十九日│    五十萬元│華南商業銀行屏東分行│
├──┼─────┼────────┼──────┼──────────┤
│  二│YB0000000 │八五年三月二十日│    五十萬元│華南商業銀行屏東分行│
├──┼─────┼────────┼──────┼──────────┤
│  三│YB0000000 │八五年三月二六日│    六十萬元│華南商業銀行屏東分行│
├──┼─────┼────────┼──────┼──────────┤
│  四│YB0000000 │八五年三月三十日│    五十萬元│華南商業銀行屏東分行│
├──┼─────┼────────┼──────┼──────────┤
│  五│YB0000000 │八五年三月二二日│    六十萬元│華南商業銀行屏東分行│
├──┼─────┼────────┼──────┼──────────┤
│  六│YB0000000 │八五年四月二  日│    六十萬元│華南商業銀行屏東分行│
├──┼─────┼────────┼──────┼──────────┤
│  七│YB0000000 │八五年三月二二日│    七十萬元│華南商業銀行屏東分行│
├──┼─────┼────────┼──────┼──────────┤
│  八│YB0000000 │八五年三月十九日│一百二十萬元│華南商業銀行屏東分行│
├──┼─────┼────────┼──────┼──────────┤
│  九│YB0000000 │八五年三月二一日│一百二十萬元│華南商業銀行屏東分行│
└──┴─────┴────────┴──────┴──────────┘
                                                                    Ｊ


司法院資訊處製作；財團法人民間司法改革基金會備份。
